臺灣高等法院民事判決
111年度上易字第354號
上  訴  人  王永富  
            王資賀  
            王淨薇  
共      同
訴訟代理人  林曉筠律師
被 上訴 人  李艶蕊  
訴訟代理人  翁瑞麟律師
            莊劍郎律師
            黃文欣律師
上列當事人間請求遷讓房屋等事件，上訴人對於中華民國110年1
2月22日臺灣新北地方法院110年度訴字第749號第一審判決提起
上訴，本院於111年8月30日言詞辯論終結，判決如下：
    主      文
原判決關於命上訴人給付部分，及該部分假執行之宣告，暨訴訟
費用（除確定部分外）之裁判均廢棄。
上開廢棄部分，被上訴人在第一審之訴及假執行之聲請均駁回。
第一（除確定部分外）、二審訴訟費用均由被上訴人負擔。
    事實及理由
壹、程序事項：
    按民事訴訟法第182條第1項固規定訴訟全部或一部之裁判，
    以他訴訟之法律關係是否成立為據者，法院得在他訴訟終結
    前，以裁定停止訴訟程序。惟法條既明定「得」以裁定停止
    訴訟程序，則應否命停止訴訟程序，法院本有自由裁量之權
    ，並非一經當事人聲請，即應命其中止。又所謂訴訟全部或
    一部之裁判，以他訴訟之法律關係是否成立為據者，係指他
    訴訟之法律關係是否成立，為本件訴訟先決問題者而言，若
    他訴訟是否成立之法律關係，並非本件訴訟之先決問題，或
    為本件訴訟先決問題之法律關係是否成立，在本件訴訟法院
    本可自為裁判，若因裁定停止訴訟程序，當事人將受延滯訴
    訟之不利益時，自無庸裁定停止訴訟程序。經查：
　㈠本件上訴人係以新北市○○區○○段000○號即門牌號碼新北市○○
    區○○路000號5樓房屋（含坐落之同段325地號土地應有部分4
    97/100000）（下合稱系爭房地，分則稱系爭房屋、系爭土
    地）為上訴人王永富（下逕稱姓名）與被上訴人依渠2人間
    離婚協議之約定所共有，王永富已另行提起所有權移轉登記
    訴訟（見本院卷第165至169、189頁，下稱另案），倘另案
    判決結果最終認定被上訴人應將系爭房地所有權1/2移轉登
    記予王永富，王永富得基於共有人地位而有權使用系爭房屋
    ，上訴人王資賀、王淨薇（下逕稱姓名）亦得依隨王永富居
    住於系爭房屋內，被上訴人請求上訴人遷讓返還系爭房屋及
    給付不當得利自屬無據等情為由，聲請裁定停止本件訴訟程
    序。
　㈡參諸被上訴人於本件訴訟係主張伊名下之系爭房屋遭上訴人
    無權占有，依民法第767條第1項、第179條規定請求遷讓返
    還及給付相當於租金之不當得利；而被上訴人既為系爭房屋
    之登記名義人，且王永富另案依離婚協議所為之所有權移轉
    登記請求，性質上僅屬債權請求權，非為物權法律關係，於
    另案訴訟判決王永富勝訴確定且辦畢所有權移轉登記以前，
    被上訴人為系爭房屋所有人地位不受影響，仍得對上訴人行
    使所有物返還請求權，至於其主張有無理由核屬另一問題，
    另案訴訟顯非本案訴訟之先決問題，自無裁定停止本件訴訟
    程序之必要；又上訴人於本件訴訟已提出前揭離婚協議之約
    定作為渠等占有使用系爭房屋之合法權源說明，本院已可斟
    酌全辯論意旨及調查證據結果，自行認定此攻擊防禦方法是
    否可採，並無須俟另案判決之結果始能判斷之情事；況另案
    訴訟尚繫屬於第一審法院甫進行調解程序（見本院卷第189
    頁），且為得上訴第三審事件（見本院卷第69頁），衡情需
    經長久時日始有確定之可能，本件訴訟將受延滯之不利益，
    仍以不停止訴訟程序為宜，是上訴人聲請裁定停止本案訴訟
    程序，核與民事訴訟法第182條第1項所定得裁定停止訴訟程
    序之要件不合，不應准許。
貳、實體事項：　　
一、被上訴人主張：伊與王永富於民國83年10月12日結婚，嗣於
    105年9月20日兩願離婚，復於106年4月26日結婚，再於107
    年7月16日兩願離婚，王資賀、王淨薇則為伊與王永富所生
    之子女。而系爭房地自87年1月5日起即登記為伊所有，伊雖
    同意將系爭房屋出借予上訴人居住使用至王淨薇成年為止，
    現因王淨薇（89年次）已成年，上開使用借貸契約自因屆期
    而當然終止；如認上開使用借貸契約未約定期限、亦不能依
    借貸之目的而定期限者，伊得依民法第470條第2項規定隨時
    請求上訴人返還；又伊離婚後即在外租屋居住，嗣因罹病失
    業而無足夠收入以負擔房租，需收回系爭房屋自用，亦得依
    民法第472條第1款規定終止上開使用借貸契約。伊已以土城
    青雲郵局第374號存證信函（下稱系爭信函）及111年5月10
    日民事答辯二狀向上訴人為終止使用借貸契約意思表示，自
    得依民法第767條第1項規定，請求上訴人騰空並遷讓返還系
    爭房屋。又王永富無權占有系爭房屋，享有相當於租金之利
    益，並致伊受有無法利用系爭房屋之損害，自得依民法第17
    9條規定，請求王永富按月給付新臺幣（下同）6,747元之不
    當得利等語。於原審聲明：㈠上訴人應將系爭房屋騰空遷讓
    返還被上訴人；㈡王永富應自起訴狀繕本送達翌日起至返還
    系爭房屋之日止，按月給付被上訴人6,747元。〈原審判命上
    訴人應將系爭房屋騰空遷讓返還被上訴人，暨王永富應自11
    0年1月23日起至遷讓返還系爭房屋之日止，按月給付被上訴
    人2,177元；並就判命上訴人給付部分，分別諭知准、免假
    執行之宣告；另駁回被上訴人其餘之訴及假執行之聲請（即
    駁回被上訴人請求王永富按月給付逾2,177元之不當得利金
    額部分）。上訴人就其不利部分全部不服提起上訴；而被上
    訴人就其敗訴部分則未聲明不服，該部分非屬本院審理範圍
    ，茲不贅述〉。並於本院答辯聲明：上訴駁回。      
二、上訴人則以：系爭房屋屬被上訴人與王永富之婚後財產，依
    渠2人間離婚協議書關於財產歸屬之約定，可知系爭房地實
    為被上訴人與王永富所共有並協議分管；又被上訴人於離婚
    後即自行搬出系爭房屋，王永富則繼續使用系爭房屋，居住
    生活狀態未曾改變，被上訴人亦不曾提出異議，顯見被上訴
    人與王永富已成立默示分管契約；上開分管或默示分管契約
    均係約定由王永富管領使用系爭房屋，王永富並同意王資賀
    、王淨薇等2名子女隨同居住，自非無權占有，亦無不當得
    利可言。縱兩造間存有使用借貸關係，惟未曾約定使用期間
    之限制，且被上訴人尚未達退休年齡，所罹疾病均能服藥控
    制，不影響工作能力，難謂發生不可預知情事而有收回系爭
    房屋使用之必要，被上訴人終止使用借貸契約並非合法等語
    ，資為抗辯。並於本院上訴聲明：㈠原判決不利於上訴人部
    分廢棄；㈡上開廢棄部分，被上訴人在第一審之訴及假執行
    之聲請均駁回。
三、兩造不爭執之事項（見原審卷第164至165頁、本院卷第59頁
    ）：
  ㈠被上訴人與王永富前為配偶關係，雙方於83年10月12日結婚
    （84年1月16日申請結婚登記），嗣於105年9月20日兩願離
    婚，該離婚協議書第2條財產之歸屬係約定：「由雙方男女
    共同持有、分一半」（下稱第1次離婚協議）；又於106年4
    月26日結婚，再於107年7月16日兩願離婚，該離婚協議書第
    2條財產之歸屬係約定：「共有各一半」（下稱第2次離婚協
    議，與第1次離婚協議合稱系爭離婚協議）。
　㈡王資賀、王淨薇為被上訴人與王永富所生之子女，渠2人目前
    均已成年。
　㈢系爭房地自87年1月5日起迄今均登記為被上訴人所有。
  ㈣上訴人現仍居住在系爭房屋內。　
　㈤被上訴人委由林曜辰律師以系爭信函記載：「…台端無償占有
    李艶蕊所有之新北市○○區○○路000號5樓房屋及附屬公共設施
    居住使用，經多次催告要求搬遷並返還房屋，至今仍未騰空
    遷讓。爰依民法使用借貸及所有物返還請求權之規定鄭重告
    知台端，自即日起終止與台端及其他受台端同意使用人間之
    無償借用關係，並自收受本信函起10日內，遷空占有之前揭
    房屋並點交返還，否則本人自當以訴訟方式請求返還房屋及
    因此所生之損害賠償」等語；上訴人係於109年12月15日收
    受系爭信函（見原審調解卷第25至31頁）。
　㈥被上訴人以111年5月10日民事答辯二狀表示借貸目的已完畢
    ，且伊因罹病失業而無足夠收入以負擔房租，需收回系爭房
    屋自用等情，爰終止與上訴人間就系爭房屋所成立之使用借
    貸契約；上訴人係於111年5月12日收受上開書狀繕本（見本
    院卷第71至87、111頁）。　　　
四、被上訴人主張上訴人無權占用系爭房屋，應將系爭房屋騰空
    並遷讓返還予伊，王永富並應給付相當於租金之不當得利等
    情，為上訴人所否認，並以前揭情詞置辯。經查：
　㈠按以無權占有為原因，請求返還不動產者，占有人對不動產
    所有權存在之事實無爭執，而係以非無權占有為抗辯者，自
    應就其取得占有係有正當權源之事實證明之。查本件上訴人
    就被上訴人為系爭房屋之登記所有權人乙節既無爭執（參不
    爭執事項㈢），亦不爭執伊現仍居住在系爭房屋內（參不爭
    執事項㈣），揆諸上開說明，自應就伊占有系爭房屋之正當
    權源等利己事實，負舉證責任。
　㈡系爭離婚協議之約定得否作為上訴人占有使用系爭房屋之正
    當權源？
　⒈按基於契約自由原則，當事人得自行決定契約之種類及內容
    ，以形成其所欲發生之權利義務關係。又當事人訂定之契約
    ，其性質有所不明，致造成法規適用上之疑義時，法院應為
    契約之定性，俾選擇適當之法規適用，以解決當事人間之紛
    爭。此項契約之定性及法規適用之選擇，乃對於契約本身之
    性質在法律上所作之評價，屬於法院之職責，並不受當事人
    主張所拘束。復按解釋契約，應於文義上及論理上詳為推求
    ，以探求當事人立約時之真意，並通觀契約全文，斟酌訂立
    契約當時及過去之事實等其他一切證據資料，本於經驗法則
    及誠信原則，從契約之主要目的作全盤之觀察，以為其判斷
    之基礎，不能徒拘泥字面或截取書據中一二語，任意推解致
    失其真意。
　⒉上訴人以系爭離婚協議中關於財產歸屬約定：「由雙方男女
    共同持有、分一半」、「共有各一半」（參不爭執事項㈠）
    ，作為伊占有系爭房屋之正當權源等情，惟為被上訴人所否
    認，並主張系爭房地既登記在伊一人名下，伊即保有單獨所
    有權，且伊與王永富復於106年間2度登記結婚，系爭房地顯
    為婚前財產，非屬第2次離婚協議之夫妻財產分配標的等語
    （見本院卷第100至104頁）。是系爭離婚協議中關於財產歸
    屬約定之性質既有所不明，且兩造就該約定之性質在法律上
    應如何解釋及評價亦有所爭執，本院即應探求當事人締約之
    真意，以釐清王永富與被上訴人間就該約定所生之權利義務
    關係，進而認定上訴人辯稱依上開約定為有權占有系爭房屋
    乙節是否可採。　　　
　⒊經查，王永富與被上訴人於105年9月20日簽立第1次離婚協議
    書，就兩願離婚、子女監護及財產歸屬等問題達成協議，其
    中第1、2條關於子女監護及財產之歸屬係約定：「王資賀、
    王淨薇歸雙方監護扶養」、「由雙方男女共同持有、分一半
    」等語（見原審卷第123頁）。而所謂「持有」，係對於物
    有占有、使用、收益權，至於「所有」，則除對於物有占有
    、使用、收益權外，尚有處分權能（指物之所有人對其物在
    法律規定的範圍內享有最終事實上及法律上處分的權利；事
    實上處分係指就物加以變形、改造或毀損之行為，例如拆屋
    重建；法律上處分則係以權利變動為直接或間接內容之法律
    行為；例如所有權移轉、所有權拋棄、抵押權設定等），兩
    者意涵顯有不同，指涉範圍亦有所差異。
　⒋參以系爭房地自87年1月5日起即以買賣為原因登記在被上訴
    人名下（見本院卷第170頁），而王永富與被上訴人係於83
    年10月12日結婚、於105年9月20日第1次兩願離婚（參不爭
    執事項㈠），未約定夫妻財產制，應適用法定財產制，可見
    系爭房地乃屬被上訴人第1次離婚時之婚後財產，依民法第1
    030條之1規定，本屬夫妻剩餘財產分配標的之一部分，此應
    為王永富與被上訴人所明知。復經本院依職權調閱王永富與
    被上訴人自105年至110年間歷年財產、所得之稅務資料查詢
    結果（見本院個資卷，已於111年8月30日言詞辯論期日當庭
    提示予兩造訴訟代理人閱覽，見本院卷第284頁），渠2人名
    下並無任何登記「共同所有」（共有）之財產（含不動產、
    車輛、銀行帳戶等）。又渠2人於第1次離婚前係與王資賀、
    王淨薇共同居住於系爭房屋內，而被上訴人於該次離婚後有
    搬離系爭房屋約1、2個月左右，之後又搬回系爭房屋與上訴
    人同住等情，業據王資賀、王淨薇依民事訴訟法第367條之1
    規定進行當事人訊問程序具結而陳述甚明（見本院卷第214
    、215、222、223、233、235頁），且被上訴人就該2人此部
    分陳述未予表示任何爭執之意見（見本院卷第266至270頁）
    ，該2人此部分本於自身生活上經歷所為之陳述應屬可採，
    可見王永富與被上訴人間，於第1次離婚前所「共同占有」
    之財產僅有系爭房地而已，別無其他標的。是綜合上情，第
    1次離婚協議就財產歸屬部分所約定之「由雙方男女共同持
    有」，解釋上應可得特定所指涉之標的，即系爭房地由男女
    雙方即王永富與被上訴人繼續「共同占有使用」，始會發生
    王永富雖非登記為系爭房地之所有權人，然於第1次離婚後
    並未搬離系爭房屋，而被上訴人於第1次離婚後之1、2個月
    左右（斯時尚未辦理第2次結婚登記）亦搬回系爭房屋居住
    ，渠2人顯然依上開約定繼續「共同占有」系爭房地而相安
    無事，嗣於106年4月26日第2次登記結婚（參不爭執事項㈠）
    ，並繼續「共同占有」系爭房地。
　⒌王永富與被上訴人雖於107年7月16日辦理第2次離婚，惟就財
    產歸屬部分仍約定：「共有各一半」等語（參不爭執事項㈠
    ），可見就渠2人於第2次結婚後「共同占有」系爭房地之狀
    態，仍約定於第2次離婚後繼續維持之，故以上開脈絡，並
    參酌渠2人名下財產、離婚前後居住使用系爭房地等情況觀
    之，應認系爭離婚協議中之「由雙方男女共同持有」、「共
    有」等語，解釋上應為王永富與被上訴人就系爭房地之「占
    有歸屬」分配問題約定「共同占有使用」，渠2人自應同受
    拘束。　　　
　㈢被上訴人請求上訴人應將系爭房屋騰空並遷讓返還，暨請求
    王永富給付相當於租金之不當得利，是否有理？金額應以若
    干為適當？
　　承前所述，王永富與被上訴人既於系爭離婚協議中約定系爭
    房地由雙方「共同占有使用」，且系爭離婚協議屬夫妻因離
    婚而為之夫妻財產分配協議，非為使用借貸性質，並無解除
    、廢止、終止、無效、撤銷等事由存在，自得作為王永富有
    權占有系爭房屋之正當權源基礎；而王資賀、王淨薇為王永
    富之子女，屬家屬身分而受王永富指示及同意依隨其居住在
    系爭房屋內，依民法第942條規定，為王永富之占有輔助人
    ，而非獨立占有人，則被上訴人以上訴人無權占有系爭房屋
    為由，依民法第767條第1項規定，請求上訴人騰空並遷讓返
    還系爭房屋，並依民法第179條規定，請求王永富給付相當
    於租金之不當得利，自無理由，均應予駁回。至於系爭離婚
    協議中關於系爭房地由王永富與被上訴人「共同占有使用」
    之約定，應俟渠2人另行約定，或另案關於系爭房地依系爭
    離婚協議而為「所有權歸屬」分配判決確定始失其效力，併
    此敘明。
五、綜上所陳，上訴人並非無權占有系爭房屋，是被上訴人依民
    法第767條第1項、第179條之規定，請求上訴人應騰空並遷
    讓返還系爭房屋，暨王永富應自起訴狀繕本送達翌日起至返
    還系爭房屋之日止，按月給付相當於租金之不當得利2,177
    元等情，均為無理由，不應准許。原審就此判命上訴人給付
    ，並附條件為假執行及免為假執行之宣告，於法自有未洽。
    上訴意旨指摘原判決此部分不當，求予廢棄改判，為有理由
    ，爰由本院廢棄改判如主文第2項所示。
六、本件事證已臻明確，兩造其餘之攻擊或防禦方法及所用之證
    據，經本院斟酌後，認為均不足以影響本判決之結果，爰不
    逐一論列，併此敘明。
七、據上論結，本件上訴為有理由，依民事訴訟法第450條、第7
    8條，判決如主文。
中　　華　　民　　國　　111 　年　　9 　　月　　27　　日
                    民事第十四庭  
                        審判長法  官  周群翔
                              法  官  陳雯珊
                              法  官  周珮琦
正本係照原本作成。
不得上訴。
中　　華　　民　　國　　111 　年　　9 　　月　　27　　日
                              書記官  強梅芳